【裁判字號】    90,國,20
【裁判日期】    900919
【裁判案由】    國家賠償
【裁判全文】
臺灣臺北地方法院民事判決  九十年度國字第二○號
    原      告  甲○
    被      告  憲兵司令部
    法定代理人  乙○○
右當事人間請求國家賠償事件，本院判決如左：
    主    文
原告之訴及假執行之聲請均駁回。
訴訟費用由原告負擔。
    事    實
甲、原告方面：
一、聲明：
（一）被告應給付原告新臺幣（下同）二百萬元及自起訴狀繕本送達翌日即民國九十
      年八月二十八日起至清償日止，按週年利率百分之五計算之利息。
（二）原告願供擔保請准宣告假執行。
二、陳述：
（一）訴外人即被告所屬憲兵一０二調查組少校刑鑑官李恭維、中尉調查官陳宜強，
      於八十四年一月六日，明知訴外人詹麗雲並無告發或檢舉原告係流氓之意，竟
      共同基於使原告受流氓處分之意圖，由李恭維訊問詹女、陳宜強製作秘密證人
      訊問筆錄，虛偽記載「我要檢舉甲○流氓行為」等語；又李恭維明知訊問之證
      人係詹女而非訴外人詹國明，卻於其職務上所掌之秘密證人代號對照表上，虛
      偽記載為詹國明及其年籍資料，並以李恭維之右手拇指捺印於該姓名對照表及
      訊問筆錄上後，由陳宜強將上開對照表、筆錄等資料密封送至高雄市政府警察
      局左營分局。至八十四年六月九日，高雄市政府警察局即依上開資料認定原告
      為流氓，並核發告誡書，予以列冊輔導一年，致使原告遭受精神上之痛苦，以
      及所經營之小吃店、檳榔攤因出租人知悉原告被列為流氓，遂終止租約，迫使
      原告結束營業另行遷移，而受有經濟上之損失。而李恭維與陳宜強二人上開職
      務上不法之行為，則於八十八年九月十四日經國防部判決渠等誣告等罪確定，
      原告即於八十九年三月三十日，依國家賠償法第二條第二項、第九條第一項及
      第十三條規定，請求被告損害賠償。
（二）被告雖以原告對於李恭維與陳宜強誣告之國家賠償原因事實，業於八十六年十
      月十六日具狀向臺灣高雄地方法院檢察署提出刑事告訴，而認原告自斯時起即
      已知受有損害及賠償義務人，依國家賠償法第八條第一項規定，其請求權已因
      罹於時效而消滅，爰依國家賠償法施行細則第十九條規定，拒絕賠償。惟原告
      係於八十九年一月二十五日收受國防部上開判決，原告之賠償請求權時效應自
      知悉該確定判決之次日即同年月二十六日起算，被告卻以原告向台灣高雄地方
      法院檢察署告訴日即八十六年十月十六日為時效起算日而拒絕賠償，其所持之
      法律見解顯有違誤。
三、證據：提出國防部八十八年覆普則劍字第十五號判決、憲兵司令部八十九年賠議
          字第００二號拒絕賠償理由書及國防部高等軍事法院送達證書（均影本）
          各乙件為證。
乙、被告方面：
一、聲明：
（一）原告之訴及假執行之聲請均駁回。
（二）如受不利判決，願供擔保請准宣告免為假執行。
二、陳述：
    原告就本件國家賠償之原因事實，業於八十六年十月十六日具狀向台灣高雄地方
    法院檢察署提出告訴，考其告訴狀內容已明確載明李恭維及陳宜強二人為被告所
    屬人員，是原告至遲於撰擬告訴狀時，主觀上已認知李、陳二人之侵權行為存在
    ，且已造成損害，及國家賠償義務機關為被告，時效應即時起算，惟原告竟遲至
    八十九年三月三十日始向被告聲請國家賠償，已逾國家賠償法第八條第一項規定
    之二年請求權時效期間，被告依同法施行細則第十九條規定拒絕賠償，自有理由
    。原告另行向鈞院訴請國家賠償，自屬於法無據。
三、證據：提出刑事告訴狀及憲兵司令部八十九年賠議字第００二號拒絕賠償理由書
         （均影本）各乙件為證。
    理    由
一、原告於提起本件訴訟前，已依國家賠償法第十一條第一項規定，以書面向訴外人
    李恭維、陳宜強所屬機關即被告請求賠償，惟被告拒絕賠償，此有兩造所提出之
    憲兵司令部八十九年賠議字第００二號拒絕賠償理由書乙份附卷可參，是原告已
    經協議先行程序，可依國家賠償法第二條第二項規定提起本件國家賠償訴訟，合
    先敘明。
二、原告起訴主張訴外人即被告所屬憲兵一０二調查組少校刑鑑官李恭維、中尉調查
    官陳宜強，於八十四年一月六日明知訴外人詹麗雲並無告發或檢舉原告係流氓之
    意，竟由李恭維訊問詹女、陳宜強製作秘密證人訊問筆錄，虛偽記載「我要檢舉
    甲○（原告）流氓行為」等語；又李恭維明知訊問之證人係詹女而非訴外人詹國
    明，卻於其職務上所掌之秘密證人代號對照表上，虛偽記載為詹國明及其年籍資
    料，並以李恭維之右手拇指捺印於該姓名對照表及訊問筆錄上後，由陳宜強將上
    開對照表、筆錄等資料，密封卷送至高雄市政府警察局左營分局，致高雄市政府
    警察局依上開資料認定原告為流氓，並核發告誡書，予以列冊輔導一年，致使原
    告遭受精神上之痛苦及經濟上之損失，原告向李恭維、陳宜強之所屬機關即被告
    請求國家賠償，竟遭被告拒絕。爰依國家賠償法第二條第二項規定訴請被告賠償
    二百萬元及自起訴狀繕本送達翌日即九十年八月二十八日起至清償日止按週年利
    率百分之五計算之利息等語。
三、被告則以國家賠償法第八條第一項規定，賠償請求權，自請求權人知有損害時起
    ，因二年不行使而消滅。原告就本件國家賠償之原因事實，業於八十六年十月十
    六日具狀向台灣高雄地方法院檢察署提出告訴，考其告訴狀內容已明確載明李恭
    維及陳宜強二人為被告機關所屬人員，是原告至遲於撰擬告訴狀時，主觀上已認
    知李恭維、陳宜強二人之侵權行為存在，亦知悉被告為賠償義務機關，且已造成
    原告損害，時效應自斯時起算，惟原告竟遲至八十九年三月三十日始向被告請求
    國家賠償，已逾國家賠償法第八條第一項規定之二年請求權時效期間，原告提起
    本件國家賠償訴訟，自無理由等語資為抗辯。
四、原告主張被告機關所屬人員李恭維、陳宜強二人於八十四年一月六日利用職務上
    之機會，執行職務行使公權力，故意使原告受刑事處分侵害原告權利，依國家賠
    償法第二條第二項規定，訴請被告賠償損害。被告則抗辯原告請求權已罹於時效
    ，是本件首應審究者為原告本件之國家賠償請求權是否已罹於時效期間。
五、按國家賠償請求權，自請求權人知有損害時起，因二年間不行使而消滅；自損害
    發生時起，逾五年者亦同，國家賠償法第八條第一項定有明文。是關於國家賠償
    請求權，其時效之進行，應自請求權人知有公務員於執行職務行使公權力時，因
    故意或過失不法侵害人民自由或權利，致人民受有損害時起算。原告主張其於八
    十六年十月十六日具狀向台灣高雄地方法院檢察署對李恭維、陳宜強提出告訴，
    並有被告提出原告不爭執為真正之刑事告訴狀乙份在卷可稽。依刑事訴訟法第二
    百三十二條規定，犯罪之被害人，得為告訴；所謂被害人，係指因犯罪行為直接
    受害之人；又所謂知有損害，係指知悉受有何項損害而言，至對於損害額則無認
    識之必要，最高法院四十九年台上字第二九五二號判例參照。觀之原告之告訴狀
    內容可知，原告於該告訴狀上已經載明李恭維、陳宜強二人係被告機關所屬人員
    ，渠等二人誣告原告為流氓致原告受到損害。是原告既於八十六年十月十六日向
    台灣高雄地方法院檢察署提出告訴，原告於斯時當應知悉被告機關所屬人員李恭
    維、陳宜強所為之誣告行為係屬犯罪行為侵害原告權利，雖原告未敘明其受損害
    之數額若干，然原告於當時已經知悉李恭維、陳宜強為被告機關所屬人員，渠等
    二人所為之誣告行為為侵權行為並因此受到損害，依國家賠償法第二條第二項規
    定，應自原告提出告訴即八十六年十月十六日起算時效期間，即應以請求權人實
    際知悉損害及賠償義務人時起算，非以知悉賠償義務人因侵權行為所構成之犯罪
    行為經檢察官起訴，或法院判決有罪為準，最高法院七十二年台上字第七三八號
    判例參照。原告自承其至八十九年三月三十日始向被告機關請求賠償，嗣至九十
    年八月始向本院提起本件國家賠償訴訟，此有原告起訴狀上蓋印之收狀戳印可證
    ，被告抗辯原告本件請求已罹於時效依民法第一百四十四條規定拒絕給付，自有
    理由。至原告所舉最高法院六十七年台上字第三十三號判例認為應自判決確定日
    起算乙節，該判例所指僅係對於民法第一千零五十四條關於同法第一千零五十二
    條第十款訴請裁判離婚除斥期間起算之說明，與本件情形尚無所涉。
六、綜上所述，姑不論原告對被告關於本件國家賠償請求權是否存在，惟原告至八十
    九年三月三十日始向被告請求國家賠償，嗣於九十年八月間提起本件國家賠償訴
    訟，顯已逾二年時效期間，被告執此提出時效抗辯拒絕給付，為有理由，是原告
    提起本件訴訟訴請被告給付賠償賠償二百萬元及自起訴狀繕本送達翌日即九十年
    八月二十八日起至清償日止按週年利率百分之五計算之利息，為無理由，應予駁
    回。原告之訴既經駁回，其假執行之聲請即失其附麗，併予駁回。
七、據上論結，本件原告之訴為無理由，依民事訴訟法第七十八條判決如主文。
中      華      民      國    九十    年      九      月      十九      日
                                            民事第民二庭法      官  黃書苑
右為正本係照原本作成
如對本判決上訴，須於判決送達後廿日內向本院提出上訴狀
中      華      民      國    九十    年      九      月      十九      日
                                                           書記官  陳俐妙


司法院資訊處製作；財團法人民間司法改革基金會備份。
